ACORDAO-COMPLETO-2473877

ACÓRDÃO 10653/2021 ATA 27/2021 - PRIMEIRA CÂMARA

VISTOS, relatados e discutidos estes autos de Tomada de Contas Especial instaurada pela Superintendência Estadual no Maranhão da Fundação Nacional de Saúde (Suest-MA/Funasa) , em desfavor de Antônio da Cruz Filgueira Júnior, Prefeito Municipal de Itapecuru-Mirim/MA nas gestões de 2005 a 2008 e de 2009 a 2012, em razão da impugnação parcial da execução física do objeto do Convênio 2502/2005 - Siafi 55519, firmado entre a Funasa e a Prefeitura Municipal de Itapecuru-Mirim/MA, no valor de R$ 316 mil, que teve por objeto a construção de sistema de abastecimento de água nos povoados de Santana (posteriormente alterado, por razões técnicas, para Santa Joana) , Santa Rita e Picos II, no referido Município,
ACORDAM os Ministros do Tribunal de Contas da União, reunidos em sessão dessa Primeira Câmara, com fundamento nos arts. 1º, inciso I, e 16, inciso II, e 23, inciso II, da Lei 8.443/1992, c/c os arts. 1º, inciso I, 208 e 214, inciso II, do Regimento Interno do TCU, em:
9.1. acatar as alegações de defesa apresentadas pelo Sr. Antônio da Cruz Filgueira Júnior (CPF XXX.917.443-XX) , aproveitando-as em benefício das empresas J.A Construções Comércio e Representações Ltda. (CNPJ 10.341.014/0001-22) e BFX Engenharia Eireli (CNPJ 04.290.167/0001-95) , em razão do disposto no art. 161 do Regimento Interno;
9.2. julgar regulares as contas das empresas J.A Construções Comércio e Representações Ltda. (CNPJ 10.341.014/0001-22) e BFX Engenharia Eireli (CNPJ 04.290.167/0001-95) , dando-lhes quitação plena, com fundamento nos arts. 1º, inciso I, 16, inciso I, da Lei 8.443/1992, c/c os arts. 17 e 23, inciso I, da mesma Lei, e com arts. 1º, inciso I; 207 e 214, inciso I, do Regimento Interno;
9.3. julgar regulares com ressalva as contas do Sr. Antônio da Cruz Filgueira Júnior (CPF XXX.917.443-XX) , Prefeito Municipal de Itapecuru-Mirim/MA nas gestões de 2005 a 2008 e de 2009 a 2012, dando-lhe quitação, com fundamento nos arts. 1º, inciso I, 16, inciso II, da Lei 8.443/1992, c/c os arts. 17 e 23, inciso II, da mesma Lei, e com arts. 1º, inciso I; 208 e 214, inciso II, do Regimento Interno;
9.4. enviar cópia deste Acórdão à Fundação Nacional de Saúde, ao Município de Itapecuru Mirim/MA e aos responsáveis, para ciência; e
9.5. arquivar os presentes autos.

Tomada de contas especial instaurado em razão da impugnação parcial de despesas de convênio que tinha por objeto a execução de "Sistema de Abastecimento de Água".

Primeira Câmara

Prefeitura Municipal de Itapecuru-Mirim - MA.

3. Responsáveis: Antônio da Cruz Filgueira Junior (CPF XXX.917.443-XX); J. A. Construções Ltda. (CNPJ 10.341.014/0001-22); BFX Engenharia Eireli - sucessora da empresa Targino Construções e Comércio Ltda. (CNPJ 04.290.167/0001-95).

13.1. Ministros presentes: Walton Alencar Rodrigues (Presidente), Benjamin Zymler, Vital do Rêgo e Jorge Oliveira.
13.2. Ministros-Substitutos presentes: Augusto Sherman Cavalcanti (Relator) e Weder de Oliveira.

AUGUSTO SHERMAN

Adoto como relatório a instrução lançada aos autos pela SecexTCE (peça 53) :
"INTRODUÇÃO
Cuidam os autos de tomada de contas especial instaurada pela Superintendência Estadual no Maranhão da Fundação Nacional de Saúde (Suest-MA/Funasa) , em desfavor de Antônio da Cruz Filgueira Júnior, Prefeito Municipal de Itapecuru-Mirim/MA nas gestões de 2005 a 2008 e de 2009 a 2012, em razão da impugnação parcial da execução física do objeto do Convênio 2502/2005 - Siafi 55519, firmado entre a Funasa e a Prefeitura Municipal de Itapecuru-Mirim/MA, tendo por objeto a construção de sistema de abastecimento de água nos povoados de Santana, Santa Rita e Picos II, no município de Itapecuru­ Mirim/MA.
HISTÓRICO
Conforme disposto na cláusula quinta do Convênio, foram previstos R$ 316.000,00 para a execução do objeto, dos quais R$ 300.000,00 seriam repassados pelo concedente e R$ 16.000,00 corresponderiam à contrapartida (peça 1, p. 69) .
Os recursos federais foram transferidos em duas parcelas, conforme quadro a seguir:
	OB
	Valor (R$) 
	Emissão
	Data do crédito (peça 3, p. 99 e 105

	2006OB905437
	120.000,00
	26/5/2006
	30/5/2006

	2006OB912118
	120.000,00
	20/11/2006
	22/11/2006

Foi realizada a prestação de contas parcial relativa à 1ª parcela, no valor de R$ 120.000,00, sendo aprovada com ressalvas (peça 2, p. 130 - 133) .
Inicialmente, o ajuste tinha vigência fixada para o período de 16/12/2005 a 16/12/2006 (peça 1, p. 98) , e previa a apresentação da prestação de contas até sessenta dias após o término de sua vigência, conforme cláusula terceira da minuta do termo de convênio (peça 1, p. 43) . Todavia, a vigência foi alterada doze vezes (peça 3, p. 53 - 56) , passando seu término para 25/4/2013 (peça 2, p. 19) , tendo como data final para a prestação de contas 24/6/2013.
Para executar o convênio, o município promoveu três licitações:
a) Convite 44/2006, de 12/7/2006, objetivando a construção da parcela do sistema de abastecimento de água de Santana, no qual a empresa J.A. Construções Ltda. sagrou-se vencedora, com proposta no valor de R$ 111.546,33, originando o Contrato 66/2006 (peça 4, p. 32) ;
b) Convite 45/2006, de 13/7/2006, objetivando a construção da parcela do sistema de abastecimento de água de Santa Rita, no qual a empresa Targino Construções e Comércio Ltda. sagrou-se vencedora, com proposta no valor de R$ 72.270,00 (peça 4, p 23) , originando o Contrato 67/2006 (peça 4, p. 23) , o qual teve seu valor alterado para R$ 75.000,00, conforme termo aditivo (peça 4, p. 26) ; e
c) Convite 46/2006, de 13/7/2006, objetivando a construção de parcela do sistema de abastecimento de água de Picos II no qual a empresa J.A. Construções Comércio e Representações Ltda. sagrou-se vencedora, com proposta no valor de R$ 128.714,00, originando o Contrato 68/2006 (peça 4, p. 36) .
Cabe destacar que houve mudança de local de execução de parte do sistema de abastecimento de água objeto do convênio, não mais sendo executado no povoado de Santana, mas sim no povoado de Santa Joana (peça 3, p. 72) . A mudança, segundo a Prefeitura de Itapecuru-Mirim/MA, ocorreu em função de não haver água em quantidade suficiente, além de apresentar baixa qualidade, e ocorreu durante a execução das obras, sendo a alteração aceita pela Funasa, conforme consta no item ' b' do Memorando 196 /DIESP/SUEST-MA/FUNASA (peça 2, p. 220) .
Em março de 2013 a Prefeitura Municipal de Itapecuru-Mirim/MA solicitou nova prorrogação de prazo (peça 2, p. 25) , que foi negada, conforme parecer da área técnica de engenharia da Funasa (peça 2, p. 27) . Na ocasião, estava pendente a transferência da última parcela do convênio, no valor de R$ 60.000,00.
O parecer técnico informou que o objeto do convênio não havia sido alcançado totalmente, visto que dois poços de captação de água apresentaram contaminação bacteriológica (nos povoados de Santa Rita e Picos II) , e um terceiro poço no povoado de Santa Rita não havia sido concluído devido à falta de água no subsolo, não havendo manifestação da prefeitura no sentido de solucionar essa questão técnica durante toda a execução do convênio.
 Por fim, o parecer informou que, decorridos mais de seis anos do início da vigência do convênio, não havia sido realizada a prestação de contas adequada dos recursos do convênio, o que impediu o repasse da última parcela de R$ 60.000,00.
 Uma vez não prorrogada a vigência do convênio, a Funasa procedeu ao cancelamento do saldo remanescente do empenho dos recursos, no valor de R$ 60.000,00 (peça 2, p. 32, 35 e 36) . Dado que a prestação de contas do restante dos recursos já transferidos ao município não havia sido aprovada, procedeu-se a autorização da instauração de Tomadas de Contas Especial (TCE) visando a recuperação dos valores repassados não comprovados, conforme consta no Despacho 69/2013 da Funasa, de 20/5/2013 (peça 2, p. 30) .
 Instaurada a TCE, foi emitida a Notificação 01/TCE/CV-2502/2005, de 27/8/2013, instando o Sr. Antônio da Cruz Filgueira Júnior a ressarcir os cofres públicos o valor não aprovado na prestação de contas, fixando prazo de quinze dias para o cumprimento da determinação (peça 3, p. 67) .
 Todavia, em 19/8/2013, portanto antes da emissão da Notificação 01/TCE/CE-2502-2005, o Sr. Antônio da Cruz Filgueira Junior apresentou o Ofício S/N, remetendo a prestação de contas das lª e 2ª parcelas já repassadas do convênio.
 A documentação enviada foi analisada pela Funasa, sendo as conclusões da verificação apresentadas por meio do Parecer Técnico 1/2016 (peça 5, p. 16) , não sendo acatadas as novas informações, mantendo, assim, o débito já calculado anteriormente.
 Dessa forma, em 21/7/2016, foi expedida a Notificação 02/TCE/CV-2502/2005, informando o ex-prefeito do resultado das análises da nova documentação e do prosseguimento da TCE (peça 5, p. 18) .
 Vale ressaltar que antes mesmo da instauração da TCE foram emitidas comunicações para o ex-prefeito no sentido de regularizar a situação do convênio antes do término de sua vigência:
d) Notificação n. 1322/CONV/GAB, de 16 /8/2007, informando o Sr. Antônio da Cruz Filguera Júnior que haviam sido detectadas pendências na prestação de contas da primeira parcela repassada (peça 2, p. 98) ;
e) Notificação n. 20/SOPRE/SECON, de 29/1/2013, solicitando ao Sr. Antônio da Cruz Filguera Júnior o ressarcimento dos recursos repassados e não comprovados (peça 2, p. 222) ; e
f) Notificação n. 50/SOPRE/SECON, de 20/3/2013, solicitando, novamente, ao Sr. Antônio da Cruz Filguera Júnior o ressarcimento dos recursos repassados e não comprovados (peça 3, p. 3) .
 Também foram expedidas duas notificações ao prefeito sucessor, Sr. Magno Rogério Siqueira Amorim (peça 2, p. 227 e peça 3, p. 5) informando sobre a existência do débito e solicitando a tomada de providências para reaver os valores. Nesse sentido, destaca-se que o prefeito sucessor informou ter ajuizado ação de ressarcimento de danos em desfavor do ex-prefeito (peça 3, p. 23) como medida para tentar recuperar o valor do débito.
 O Relatório do Tomador de Contas Especial (peça 5, p. 28 - 31) , de 22/7/2016, concluiu que o prejuízo causado ao erário foi de R$ 120.000.00, de responsabilidade de Sr. Antônio da Cruz Filguera Júnior, visto que não houve devolução dos valores não comprovados pelo gestor, apesar das notificações enviadas.
 O controle interno por sua vez corroborou as análises constantes no Relatório de Tomada de Contas Especial, concluindo que o Sr. Antônio da Cruz Filguera Júnior, ex-prefeito de ltapecuru Mirim/MA, encontrava-se em débito com a Fazenda Nacional pelo valor original de R$ 120.000,00, atualizados à época para R$ 281.508,91 (peça 5, p. 51 - 54) .
 Cabe registrar, também, que no período de 2/8/2008 a 30/9/2008 a Controladoria-Geral da União (CGU) realizou fiscalização 'in loco' no convênio ora analisado, tendo sido verificados os documentos relativos à execução física do empreendimento, além de ter sido realizada inspeção física nas obras. As constatações resultantes da auditoria estão contidas no Relatório de Ação de Controle - Fiscalização, de 30/9/2008 (peça 2, p 174 - 189) , dentre as quais destacam-se as seguintes, conforme consta na conclusão do relatório (peça 2, p. 188-189) :
g) indícios de simulação de licitações;
h) integralização parcial da contrapartida;
i) pagamentos por serviços não executados;
j) pagamento de despesas indevidas;
k) irregularidades em pagamentos;
l) sistemas de abastecimento de água não implantados.
 O relatório foi encaminhado à Funasa para conhecimento e providências de competência do órgão repassador dos recursos federais.
 Em resposta aos apontamentos da CGU, a Funasa emitiu o Despacho 187/12 (peça 2, p. 208) , bem como o Memorando 196/DIESP/SUEST-MA/FUNASA (peça 2, p. 220 - 221) . Contudo, não há nos autos nova manifestação da CGU no sentido de avaliar a adequação das respostas da Funasa.
 Por fim, destaca-se que o Ministério da Saúde atestou ter tomado conhecimento das conclusões contidas no relatório e certificado de Auditoria do controle interno (Secretaria Federal de Controle Interno da Controladoria-Geral da União) , encaminhando o processo de TCE ao Tribunal de Contas da União, na forma prevista no art. 71, inciso II, da Constituição Federal de 1988, para fins de julgamento (peça 5, p. 57) .
 No exame técnico da instrução inicial (peça 9) registraram-se os fatos relevantes do processo, que a seguir resumimos.
 As obras nos povoados de Santa Ana e Picos II foram recebidas em 26/1/2007 (peça 4, p. 177-178) , sendo o recebimento em Picos II de forma parcial. Quanto ao povoado de Santa Rita, consta termo de recebimento definitivo em 22/9/2008 (peça 4, p. 53) , porém sem assinatura.
 A despeito do recebimento das obras pela comissão municipal, a CGU teria constatado, dentre outras irregularidades, que os serviços relativos à Santa Ana e Santa Rita não haviam sido executados, porém foram pagos valores de R$ 32.500,00 e R$ 75.000,00, respectivamente (peça 2, p. 184) .
 Por sua vez, a Funasa apontou execução parcial de 53,34%, conforme Pareceres da DIESP (peça 2, 213-216 e peça 5, p. 16-17) , que datam de 2012 e 2016. Referido percentual teve como motivo a constatação de contaminação de água nos povoados de Santa Ana e Picos II e pela ausência de água no poço de Santa Rita.
 A irregularidade relativa aos indícios de simulação de licitações não foi objeto de proposta de audiência do responsável, por analogia com o disposto no art. 6°, inciso II, da IN TCU 71/2012, uma vez que os fatos teriam ocorrido há mais de 10 anos.
 Com relação à ausência de contrapartida proporcional, concluiu-se não haver suficiente comprovação de sua aplicação, uma vez que o responsável teria justificado a apropriação da contrapartida através de pagamentos em espécie às empresas, o que não se demonstrou através de documentos de despesas emitidos pelos fornecedores. Assim, entendeu-se pela ocorrência de dano ao erário no valor de R$ 12.800,00, correspondente a 80% da contrapartida devida, com base nos arts. 7°, inciso XIX, e 20, da Instrução Normativa STN 1/1997.
 Quanto à ausência de contrapartida, responsabilizou-se o ex-prefeito, deixando de atribuir responsabilidade ao município, em razão de o débito ser inferior ao limite previsto no o art. 6º, inciso I, da IN-TCU 71/2012.
 Constatou-se também que da relação de pagamento apresentada, no valor de R$ 235.450,00 (peça 3, p. 94, peça 4, p. 54 - 176) , que já incluía os pagamentos em espécie no valor R$ 14.950,00 (peça 2, p. 103-106 e peça 3, p. 94) , houve comprovação de despesas apenas de R$ 220.500,00 (R$ 235.450,00 - R$ 14.950,00) . Dessa forma, considerando o repasse de R$ 240.000,00, houve ausência de comprovação de R$ 19.500,00 (R$ 240.000,00 - R$ 220.500,00) .
Apresentou-se um quadro resumo do débito a seguir reproduzido:
	I
	Total repassado
	R$ 240.000,00

	II
	Pagamentos listados pelo responsável (peça 3, p. 94) 
	R$ 235.450,00

	III
	Contrapartida não demonstrada (sem comprovante de movimentação bancária) 
	R$ 14.950,00

	IV
	Total de recursos federais listados pelo responsável com comprovantes de movimentação bancária (II - III) 
	R$ 220.500,00

	V
	Valores de repasses não listados (1ª parcela do débito) (II - IV) 
	R$ 19.500,00

	VI
	Valores relativos às obras não recebidas (2ª parcela do débito) 
	R$ 133.945,50

	VII
	Picos II
	R$ 34.945,50

	VIII
	Santa Rita
	R$ 75.000,00

	IX
	Santa Joana
	R$ 24.000,00

	X
	Valor não integralizado da contrapartida (3ª parcela do débito) 
	R$ 12.800,00

	XI
	Total do débito (V+ VI + X) 
	R$ 166.245,50

 Com relação à data-base dos débitos, optou-se por adotar aquelas dos créditos dos repasses (item 3) , resultando nos seguintes débitos, divididos por irregularidade: inexecução parcial dos serviços (R$ 133.945,50) , não comprovação de parte dos valores repassados pela Funasa (R$ 19.500,00) e contrapartida não integralizada (R$ 12.800,00) . O valor da contrapartida foi divido à metade por cada data de crédito.
 Com relação à responsabilização solidária das empresas contratadas pela inexecução de parte das obras, deixou-se de propor suas citações, ante o transcurso de prazo superior a dez anos sem que tenham sido notificadas, conforme art. 6º, inciso II, da IN TCU 71/2012.
 Assim, como conclusão, entendeu-se necessária a citação do responsável nos seguintes termos: 
a) realizar a citação do Sr. Antônio da Cruz Filgueira Júnior, CPF XXX.917.443-XX, na condição de Prefeito Municipal de Itapecuru-Mirim/MA, gestões 2005-2008 e 2009-2012, com fundamento nos arts. 10, § 1º, e 12, incisos I e II, da Lei 8.443/1992 c/c o art. 202, incisos I e II, do RI/TCU, para que, no prazo de quinze dias, apresente alegações de defesa e/ou recolha aos cofres da Fundação Nacional de Saúde (Funasa) as quantias abaixo indicadas, atualizadas monetariamente a partir das respectivas datas até o efetivo recolhimento, abatendo-se na oportunidade a quantia eventualmente ressarcida, na forma da legislação em vigor, em decorrência da:
a.l) inexecução física parcial das obras objeto do Convênio n. 2502/2005, Siafi 555192, com infração ao disposto nos arts. 70, parágrafo único, da Constituição Federal de 1988; 93 do Decreto-lei 200/1967; 66 do Decreto 93.872/1986; arts. 66, e 73, inciso I, da Lei 8.666/1993; e art. 62 c/c 63, §1º, da Lei 4.320/1964:
	VALOR ORIGINAL (R$) 
	 DATADA OCORRÊNCIA

	20.345,50
	30/5/2006

	113.600,00
	22/11/2006

Valor atualizado até 1/1/2017: R$ 246.858,03 (demonstrativo na peça 6) 
a.2) não comprovação de aplicação, nem de devolução, de parcela dos recursos repassados por força do Convênio n. 2502/2005, Siafi 555192, com infração ao disposto nos arts. 70, parágrafo único, da Constituição Federal de 1988; 93 do Decreto-lei 200/1967; e 66 do Decreto 93.872/1986:
	VALOR ORIGINAL (R$) 
	DATADA OCORRÊNCIA

	19.500,00
	30/5/2006

Valor atualizado até 1/1/2017: R$ 36.139,35 (demonstrativo na peça 7) 
a.2) não integralização proporcional da contrapartida devida por força do Convênio n. 2502/2005, Siafi 555192, com infração ao disposto nos arts. 70, parágrafo único, da Constituição Federal de 1988; 93 do Decreto-lei 200/1967; 66 do Decreto 93.872/1986; e os arts. 7°, inciso XIX, e 20, da Instrução Normativa STN 01/97:
	VALOR ORIGINAL (R$) 
	DATADA OCORRÊNCIA

	6.400,00
	30/5/2006

	6.400,00
	22/11/2006

Valor atualizado até 1/1/2017: R$ 23.645,03 (demonstrativo na peça 8) 
 Submetida a proposta ao relator, Min. Augusto Sherman, foi exarado o Despacho de peça 12. Após resumir os fatos narrados na instrução inicial, o relator concordou com os motivos informados para a não realização da audiência relacionada às irregularidades nos procedimentos licitatórios.
 Em seguida, divergiu o relator dos cálculos do débito referente à inexecução parcial das obras no povoado de Santa Joana, fixando-o em R$ 32.500,00 e não em R$ 24.000,00 como proposto. Com relação ao afastamento da responsabilidade solidária das empresas contratadas, entendeu que apenas o lapso temporal não deve ser presumido para afastar suas responsabilidades, reservando a possibilidade de entendimento diverso por ocasião do exame de mérito.
 Com relação à contrapartida, posicionou-se pelo afastamento do débito, em função de ser o valor significativamente inferior ao limite estabelecido no inciso I do art. 6º da IN TCU 71/2012.
 Sobre as datas dos débitos, adotando os princípios do conservadorismo e da isonomia, e por configurar situação mais favorável aos responsáveis, optou por aloca-las à data do repasse mais recente.
 Dessa forma, restituiu o processo à então Secex-MA para que fossem promovidas as citações dos responsáveis nos seguintes termos:
a) realizar, com fundamento nos arts. 10, § 1º, e 12, incs. I e II, da Lei 8.443/1992 c/c o art. 202, incs. I e II do RI/TCU, a citação do Sr. Antônio da Cruz Filgueira Júnior, CPF XXX.917.443-XX, Prefeito Municipal de Itapecuru-Mirim/MA nas gestões 2005/2008 e 2009/2012, e das empresas J.A. Construções Ltda., CNPJ 10.341.014/0001-22, contratada para executar as obras dos sistemas de abastecimento de água dos Povoados de Santa Joana e Picos II, e Targino Construções e Comércio Ltda., CNPJ 04.290.167/0001-95, contratada para executar a obra do sistema de abastecimento de água do Povoado de Santa Rita, para que, no prazo de quinze dias, apresentem alegações de defesa e/ou recolham aos cofres da Fundação Nacional de Saúde - Funasa as quantias abaixo indicadas, atualizadas monetariamente a partir das respectivas datas até o efetivo recolhimento, abatendo-se, na oportunidade, quantia (s) eventualmente ressarcida (s) , na forma da legislação em vigor, em decorrência de: 
a.1) inexecução física parcial, no âmbito do Convênio 2502/2005, Siafi 555192, dos sistemas de abastecimento de água dos Povoado de Picos II e Santa Joana, tendo em vista o problema de contaminação das águas captadas, em infração ao disposto nos arts. 70, parágrafo único, da Constituição Federal de 1988, 93 do Decreto-Lei 200/1967, 66 do Decreto 93.872/1986, 66 e 73, inc. I, da Lei 8.666/1993 e 62 c/c 63, § 1º, da Lei 4.320/1964 - solidariamente o Sr. Antônio da Cruz Filgueira Júnior e a empresa J.A. Construções Ltda., pelas quantias de R$ 34.945,50 e R$ 32.500,00, ambas na data de 22/11/2006; 
a.2) inexecução física integral, no âmbito do Convênio 2502/2005, Siafi 555192, do sistema de abastecimento de água do Povoado de Santa Rita, em infração ao disposto nos arts. 70, parágrafo único, da Constituição Federal de 1988, 93 do Decreto-Lei 200/1967, 66 do Decreto 93.872/1986, 66 e 73, inc. I, da Lei 8.666/1993 e 62 c/c 63, § 1º, da Lei 4.320/1964 - solidariamente o Sr. Antônio da Cruz Filgueira Júnior e a empresa Targino Construções e Comércio Ltda., pela quantia de R$ 75.000,00, na data de 22/11/2006; 
a.3) não comprovação da aplicação, ou de sua devolução, de parcela dos recursos repassados por força do Convênio 2502/2005, Siafi 555192, com infração ao disposto nos arts. 70, parágrafo único, da Constituição Federal de 1988, 93 do Decreto-Lei 200/1967 e 66 do Decreto 93.872/1986 - responsabilidade individual do Sr. Antônio da Cruz Filgueira Júnior, pela quantia de R$ 19.500,00, na data de 22/11/2006.
 Em cumprimento ao referido despacho, foram realizadas as citações solidárias do Sr. Antônio da Cruz Filgueira Júnior e da empresa BFX Engenharia Eireli, sucessora da empresa Targino Construções e Comercio Ltda. por meio dos Ofícios 2060/2018 (peça 19) e 2919/2018 (peça 30) .
 A empresa BFX Engenharia Eireli apresentou as alegações de defesa de peça 23. O Sr. Antônio da Cruz Filgueira Júnior solicitou prorrogação de prazo por 30 dias (peça 33) , deferida pelo despacho de peça 38, requereu vista eletrônica (peça 36) e apresentou em seguida suas alegações de defesa por meio das peças 41-43, complementadas posteriormente pelas peças 45-47.
 Com relação à empresa J.A Construções Comércio e Representações Ltda., sua citação ocorreu por meio do edital 20/2019 (peça 50) , publicado no DOU de 31/1/2019 (peça 51) . Antes da citação por edital, foram realizadas tentativas infrutíferas de citá-la por meio do Ofício 1904/2018 (peça 18) , encaminhado ao endereço constante da base da Receita Federal (peça 15) e com retorno de 'não procurado' (peça 21) , e por meio do Ofício 2987/2018 (peça 29) , encaminhado ao endereço de José Luiz Araújo, representante legal da empresa (peça 27) , tendo sido restituído sem comprovação de entrega (peça 44) .
 Transcorrido o prazo regimental, a empresa J.A Construções Comércio e Representações Ltda. permaneceu silente, devendo ser considerada revel, nos termos do art. 12, §3º, da Lei 8.443/1992.
EXAME TÉCNICO
 Preliminarmente, cumpre tecer breves considerações sobre a forma como são realizadas as comunicações processuais no TCU. A esse respeito, destacam-se o art. 179, do Regimento Interno do TCU (Resolução 155, de 4/12/2002) e o art. 4º, inciso III, § 1º, da Resolução TCU 170, de 30 de junho de 2004, in verbis:
Art. 179. A citação, a audiência ou a notificação, bem como a comunicação de diligência, farse-ão:
I - mediante ciência da parte, efetivada por servidor designado, por meio eletrônico, fac-símile, telegrama ou qualquer outra forma, desde que fique confirmada inequivocamente a entrega da comunicação ao destinatário;
II - mediante carta registrada, com aviso de recebimento que comprove a entrega no endereço do destinatário;
III - por edital publicado no Diário Oficial da União, quando o seu destinatário não for localizado
 (...) 
Art. 3º As comunicações serão dirigidas ao responsável, ou ao interessado, ou ao dirigente de órgão ou entidade, ou ao representante legal ou ao procurador constituído nos autos, com poderes expressos no mandato para esse fim, por meio de:
I - correio eletrônico, fac-símile ou telegrama;
II - servidor designado;
III - carta registrada, com aviso de recebimento;
IV - edital publicado no Diário Oficial da União, quando o seu destinatário não for localizado, nas hipóteses em que seja necessário o exercício de defesa.
Art. 4º. Consideram-se entregues as comunicações:
I - efetivadas conforme disposto nos incisos I e II do artigo anterior, mediante confirmação da ciência do destinatário;
II - realizadas na forma prevista no inciso III do artigo anterior, com o retorno do aviso de recebimento, entregue comprovadamente no endereço do destinatário;
III - na data de publicação do edital no Diário Oficial da União, quando realizadas na forma prevista no inciso IV do artigo anterior.
§ 1º O endereço do destinatário deverá ser previamente confirmado mediante consulta aos sistemas disponíveis ao Tribunal ou a outros meios de informação, a qual deverá ser juntada ao respectivo processo.
 (...) 
 Bem se vê, portanto, que a validade da citação via postal não depende de que o aviso de recebimento seja assinado pelo próprio destinatário da comunicação, o que dispensa, no caso em tela, a entrega do AR em 'mãos próprias'. A exigência da norma é no sentido de o Tribunal verificar se a correspondência foi entregue no endereço correto, residindo aqui a necessidade de certeza inequívoca. 
 Não é outra a orientação da jurisprudência do TCU, conforme se verifica dos julgados a seguir transcritos:
São válidas as comunicações processuais entregues, mediante carta registrada, no endereço correto do responsável, não havendo necessidade de que o recebimento seja feito por ele próprio (Acórdão 3648/2013-TCU-Segunda Câmara, Relator Ministro JOSÉ JORGE) ;
É prescindível a entrega pessoal das comunicações pelo TCU, razão pela qual não há necessidade de que o aviso de recebimento seja assinado pelo próprio destinatário. Entregandose a correspondência no endereço correto do destinatário, presume-se o recebimento da citação. (Acórdão 1019/2008-TCU-Plenário, Relator Ministro BENJAMIN ZYMLER) ;
As comunicações do TCU, inclusive as citações, deverão ser realizadas mediante Aviso de Recebimento - AR, via Empresa Brasileira de Correios e Telégrafos, bastando para sua validade que se demonstre que a correspondência foi entregue no endereço correto. (Acórdão 1526/2007-TCU-Plenário, Relator Ministro AROLDO CEDRAZ) .
 A validade do critério de comunicação processual do TCU foi referendada pelo Supremo Tribunal Federal, nos termos do julgamento do MS-AgR 25.816/DF, por meio do qual se afirmou a desnecessidade da ciência pessoal do interessado, entendendo-se suficiente a comprovação da entrega do 'AR' no endereço do destinatário:
Ementa: agravo regimental. Mandado de segurança. Desnecessidade de intimação pessoal das decisões do tribunal de contas da união. art. 179 do regimento interno do TCU. Intimação do ato impugnado por carta registrada, iniciado o prazo do art. 18 da lei nº 1.533/51 da data constante do aviso de recebimento. Decadência reconhecida. Agravo improvido.
O envio de carta registrada com aviso de recebimento está expressamente enumerado entre os meios de comunicação de que dispõe o Tribunal de Contas da União para proceder às suas intimações.
O inciso II do art. 179 do Regimento Interno do TCU é claro ao exigir apenas a comprovação da entrega no endereço do destinatário, bastando o aviso de recebimento simples. 
 No caso vertente, a citação da empresa J.A Construções Comércio e Representações Ltda. por edital, conforme orientação contida no item 9.1 do Anexo ao Memorando-Circular 10/2018 - Segecex, foi precedida de duas tentativas infrutíferas de citá-la, em seu próprio endereço e no de seu representante legal, conforme registrado no item 43.
 Nos processos do TCU, a revelia não leva à presunção de que seriam verdadeiras todas as imputações levantadas contra os responsáveis, diferentemente do que ocorre no processo civil, em que a revelia do réu opera a presunção da verdade dos fatos narrados pelo autor. Dessa forma, a avaliação da responsabilidade do agente não pode prescindir da prova existente no processo ou para ele carreada. 
 Ao não apresentar sua defesa, a responsável deixou de produzir prova quanto aos fatos a ela imputados, em afronta às normas que impõem aos gestores públicos e demais jurisdicionados a obrigação legal de, sempre que demandados pelos órgãos de controle, apresentar os documentos que demonstrem a correta utilização das verbas públicas, a exemplo do contido no art. 93 do Decreto-Lei 200/1967: 'Quem quer que utilize dinheiros públicos terá de justificar seu bom e regular emprego na conformidade das leis, regulamentos e normas emanadas das autoridades administrativas competentes.' 
 Mesmo as alegações de defesa não sendo apresentadas, considerando o princípio da verdade real que rege esta Corte, procurou-se buscar, em manifestações da responsável na fase interna desta Tomada de Contas Especial, se havia algum argumento que pudesse ser aproveitado a seu favor. 
 No entanto, como a responsável não foi arrolada na fase interna, não há manifestações sua na fase interna, não existindo, assim, nenhum argumento que possa vir a ser analisado e posteriormente servir para afastar as irregularidades apontadas.
 Dessa forma, a empresa J.A Construções Comércio e Representações Ltda. deve ser considerada revel, nos termos do art. 12, §3º, da Lei 8.443/1992, dando-se prosseguimento ao processo.
 Passamos a analisar as alegações de defesa apresentadas.
Sr. Antônio da Cruz Filgueira Júnior (peças 41-43 e 45-47) .
 Argumentos: após tecer breves comentários sobre o histórico desta TCE, informa o responsável que depois de finalizadas as obras, sem que tenha havido captação no povoado de Santa Rita, o município entregou os sistemas de Santa Joana e Picos II, conforme termos de recebimentos constantes dos autos.
 Salienta que a Funasa realizou nova vistoria quase 5 anos após a entrega das obras, tendo detectado contaminação na água. Mesmo não tendo apresentado o laudo que indicasse a contaminação, procedeu à glosa dos serviços relacionados à captação, que representava 27% do total.
 Aponta que em Parecer Técnico (peça 2, p. 213) a Funasa afirma que o município teria apresentado laudos de análise da água, porém datados de 2009. Assim, conclui que não havia contaminação da água por ocasião do recebimento das obras.
 Alega que a contaminação após 3 anos de uso dos sistemas de abastecimento pela população poderia ter sido ocasionada pela construção de novas casas no local, bem como pelo uso irregular do solo pelos moradores. Dessa forma, não lhe parece razoável que um laudo desfavorável sobre a contaminação da água em 2012 possa ser usado para declarar a execução parcial das obras concluídas em 2007 e 2008, sem a presença de tal pendência à época.
 Afasta a hipótese de inexecução parcial das obras, pois esta foi amparada na irrazoável manifestação da Funasa em 2012, acerca da contaminação da água, quando as obras haviam sido integralmente concluídas.
 Reproduz parte do Parecer de peça 2, p. 213, no qual a Funasa expõe como razões para indicação de execução parcial de 53,34% a contaminação dos poços de Santa Joana e Picos II e a ausência de água em Santa Rita.
 Cita a existência de Relatório de Visita Técnica Final e Conclusiva, realizado em setembro de 2018 (peça 42, p. 12-15) , onde foi apontada execução de 104,04% das obras e o seguinte:
Na visita realizada encontramos os sistemas de abastecimento de água dos povoados Picos II e Santa Joana funcionando e atendendo as necessidades de consumo das populações dos dois povoados desde suas implantações e que, segundo informações dos moradores, os mesmos operam normalmente há mais de 6 anos, fornecendo água de boa qualidade. 
Anexamos ao processo de projeto, os relatórios de um trabalho de limpeza e desinfecção realizado nos poços tubulares executados nos dois povoados, onde apresentam as análises bacteriológicas das águas produzidas nos mesmos, com resultados satisfatórios para utilização pelas populações beneficiadas, o que demonstra que a pendência apontada em Relatórios de Visita Técnica anteriores, quanto à qualidade das águas produzidas foram sanadas. 
Na análise documental dos processos de projeto e de convênio relativos à este convênio verificamos que só foram repassados pela FUNASA para a Prefeitura Municipal de Itapecuru Mirim para execução das obras, o percentual de 80% dos recursos previstos e que foram aplicados na execução das obras dos sistemas de abastecimento de água dos povoados PICOS II e SANTA JOANA, o total de R$ 263.021,15, valor que supera o valor do repasse acrescido da contrapartida correspondente em R$ 10.221,15.
 Com relação ao povoado de Santa Rita, sustenta que embora não se tenha obtido êxito nas perfurações, não houve comprometimento do convênio, diante do repasse parcial dos recursos.
 Ante o resultado apontado na última visita técnica, solicitou nova avaliação da prestação de contas à Funasa (peça 42, p. 34) , não tendo sido realizada até a entrega de sua defesa.
 Com relação à contrapartida, informou que os pagamentos em espécie foram realizados para cobrir parcialmente as notas fiscais 46 e 49 da J.A Construções, conforme cópia das notas fiscais, notas de empenho e recibos constantes dos autos (peça 4, p. 55, 60- 61, 75, 81-82) . Salientou, ainda, que a CGU já havia apontado a regularidade de sua aplicação no percentual de 93,44% (peça 2, p. 209-210) . A esse respeito, reforçou ainda que os pagamentos em espécie ocorreram por ocasião da execução da primeira parcela do convênio, cuja prestação de contas já havia sido aprovada.
 No tocante ao valor de R$ 19.500,00, citado como não aplicado, informa, conforme extrato bancário (peça 43, p. 58) , que esses recursos foram deixados na conta do convênio, resultando em um saldo de R$ 48.116,73 em 1/1/2018. Informa ainda que a obrigação pela devolução do saldo existente recairia sobre seu sucessor, uma vez que seu mandato terminou em 31/12/2012 e a vigência do convênio se estendeu até 30/4/2013, ocasião em que não era mais o gestor do município.
  Quanto ao decurso de prazo entre a ocorrência dos fatos e sua citação, sustenta o responsável não ser mais possível elucidar qualquer dúvida que porventura paire sobre os percentuais executados, sendo certo que não pode ser penalizado por fatos dos quais já não tem como se defender.
 Cita que o Tribunal vem se manifestando pelo trancamento das contas quando não for possível uma investigação pormenorizada quanto ao cumprimento do objeto, conforme previsto nos arts. 20 e 21 de sua Lei orgânica, salientando a existência de diversos acórdãos determinando o arquivamento do processo ante a constatação de decurso de prazo superior a 10 anos.
 Quanto ao mérito, pelas razões já argumentadas anteriormente, sustenta as seguintes linhas:
a) que o objeto foi executado integralmente, sem qualquer desvio de finalidade ou de objeto;
b) que não houve dano ao erário ou locupletamento;
c) que havia saldo na conta específica do convênio ao final de seu mandato; e
d) que o entendimento pela execução parcial do objeto e devolução dos recursos caracteriza enriquecimento ilícito.
 Por fim, requer o acolhimento da preliminar para determinar o trancamento do processo, ante a iliquidez das contas e, superada a preliminar, que seja a tomada de contas especial julgada regular com ressalva. Caso não se reconheça o nexo de causalidade da contrapartida paga em espécie, que seja aplicado o disposto no inciso I do art. 6º da IN TCU 71/2012.
 Em janeiro de 2019, o responsável aditou sua defesa com novos elementos (peças 45-47) , informando que a Funasa reexaminou a prestação de contas, ante os novos elementos por ele encaminhados e o resultado da visita técnica realizada em setembro de 2018 (peça 42, p. 12-15) , tendo se manifestado por sua aprovação com ressalvas, conforme Despacho 841/2018 da Funasa (peça 47) .
 Análise: o responsável foi citado em razão de duas irregularidades, sobre as quais procederemos nossa análise. Todavia, mesmo não tendo sido citado sobre a não aplicação de contrapartida proporcional, este apresentou alegações de defesa a respeito.
I - Inexecução parcial do objeto (Santa Joana e Picos II) e inexecução total (Santa Rita) .
 Conforme constou do Parecer Técnico de peça 2, p. 213, a razão fundamental para considerar as obras executadas no percentual de 53,34% foi a constatação de contaminação da água proveniente dos poços de Santa Joana e Picos II, bem como o insucesso na obtenção de água em Santa Rita, resultando na inexecução total desse sistema de abastecimento.
 Assiste razão ao responsável ao afirmar não ser razoável que a constatação tardia de contaminação na água em Santa Joana e Picos II, em 2012, seja motivo suficiente para glosar os serviços realizados naquelas localidades, até porque as análises da água realizadas em 2009, citadas pela Funasa em seu Parecer Técnico (peça 2, p. 213) , revelavam que ao tempo da conclusão das obras a água apresentada os padrões exigidos.
 De fato, a Funasa não apontou inexecução física de quaisquer parcelas das obras relativas a esses dois povoados, resultando na conclusão que as obras civis foram plenamente executadas. A contaminação da água por coliformes fecais após anos de uso dos poços não está relacionada à construção física dos poços, mas ao irregular manejo do solo e sua contaminação, que afetam a qualidade da água extraída dos poços.
 Nesse sentido, não se trata de um problema construtivo, mas relacionado à manutenção dos poços e do seu entorno, de responsabilidade do poder público local. Note-se que a solução apontada pela Funasa para conter a contaminação da água, consistente na instalação de equipamentos de desinfecção dos sistemas de abastecimento, sequer estava prevista no convênio, resultando em ônus adicional ao município.
 Conforme constou do Relatório de Visita Técnica Final e Conclusiva, realizado em setembro de 2018 (peça 42, p. 12-15) , parte reproduzida no item 62, o município procedeu à desinfecção dos dois poços, cujos laudos de análises das águas (peça 42, p. 16-33) atestaram sua qualidade para consumo humano e seu padrão de potabilidade, conforme Anexo XX da Portaria de Consolidação 5/2017 do Ministério da Saúde. Diante desse novo quadro, a Funasa atestou a execução integral das obras relacionadas aos povoados de Santa Joana e Picos II.
 Quanto ao poço relativo à localidade de Santa Rita, a Funasa declarou a Funasa que o mesmo não havia sido executado, resultando em pagamentos indevidos, o que não concordamos. Apesar de não haver a construção propriamente dita do poço, houve uma primeira tentativa, com perfuração de 120 metros de profundidade, encontrando-se água imprópria para o consumo. Outras três tentativas foram realizadas, também sem sucesso, resultando na desistência de implantação do poço em Santa Rita (peça 2, p. 220) .
 Apesar da desistência de implantação do poço, motivada pelo insucesso na obtenção de água em quatro tentativas, não se pode tratar os pagamentos realizados como irregulares. A empresa contratada tinha o direito de receber pelos serviços prestados nas quatro perfurações realizadas, não tendo o município se furtado a essa obrigação.
 O que se verifica, de fato, é que não há uma irregularidade propriamente caracterizadora de dano ao erário quanto à inexecução do poço do povoado de Santa Rita. O que houve, na verdade, foi o insucesso desse empreendimento, que não teve como causa uma ação omissiva ou comissiva do responsável, mas sim, a presença de condições geológicas desfavoráveis, que impediram a obtenção de água de qualidade, apesar das quatro tentativas realizadas.
 Mesmo que não se tenha alcançado os resultados esperados na oferta de água em Santa Rita, não seria razoável tratar a questão do ponto de vista da ocorrência de irregularidade ensejadora de dano ao erário, sendo certo que há sempre o risco de insucesso envolvido na perfuração de poços, que se mostrou elevado em Santa Rita. 
 Cabe indagar se o responsável deveria ser responsabilizado pelo insucesso do empreendimento, sabendo-se que a perfuração de poços é atividade que representa riscos de insucesso, conforme restou configurado após as quatro tentativas realizadas. 
 Neste caso, responsabilizar o Sr. Antônio da Cruz Filgueira Júnior pelo insucesso do empreendimento, seria responsabilizá-lo pelo risco envolvido nesse tipo de serviço. Isso poderia, em última instância, desestimular os gestores municipais a empreender novos esforços futuros, ante a possibilidade de virem a ser responsabilizados pelos riscos da atividade. Ao final, haveria potencial prejuízo às comunidades mais carentes, que poderiam ser privadas das tentativas de obtenção de água em locais com algum grau de risco de perfurações improdutivas.
 Esse tema foi objeto de análise no TC Processo 014.406/2014-4, cujo voto condutor do Acórdão 7143/2015-TCU-Primeira Câmara, da relatoria do Ministro Weder de Oliveira, assim tratou a questão:
'Divirjo dos pareceres emitidos neste processo.
Isso porque não vejo como penalizar o gestor do convênio pelo insucesso na perfuração de poços. A definição do local a ser perfurado não obedece a um rigor técnico tampouco está isenta de riscos, notadamente no município em questão que, como reconhecido pela Funasa, faz parte do 'polígono da seca'.
Definido o local, a vazão de água pode ocorrer em maior ou menor profundidade, ou pode mesmo não ocorrer. O fato é que todo o processo de perfuração tem um custo e esse é tão maior quanto maior for a profundidade ajustada.
Está demonstrado nos autos que o responsável informou ao órgão concedente, em abril e em junho de 1999, por iniciativa própria, a situação encontrada em quatro dos dez poços perfurados. Requereu, num primeiro momento, complementação financeira e, diante do silêncio do órgão convenente, o fornecimento de maquinário específico para execução do serviço. Identifico nessas tratativas a boa-fé do gestor que, ao deparar-se com situação prática, não tinha como resolvê-la sem o auxílio da Funasa.'.
 No julgamento do citado processo, as alegações de defesa foram acolhidas e afastado o débito relacionado ao insucesso na perfuração dos poços, resultando no julgamento das contas pela regularidade com ressalva.
 Dessa forma, e na linha de entendimento adotado no voto acima transcrito, conclui-se não haver nos autos a presença de elementos que indiquem condutas e irregularidades ensejadoras de danos ao erário em relação às obras no povoado de Santa Rita. Há tão somente a constatação de insucesso na perfuração do poço, causado pelos riscos inerentes ao tipo de serviço, sem que, no entanto, esteja configurada nenhuma irregularidade causadora de débito.
 Conclui-se, portanto, não haver a configuração de inexecução parcial do objeto do convênio, reforçando que a Funasa declarou, posteriormente ao ingresso da TCE no Tribunal, a regularidade de sua execução, conforme consta do Parecer 5/2018 (peça 46) .
II - Não comprovação de aplicação ou de devolução de R$ 19.500,00.
Alega o responsável ter deixado saldo na conta específica do convênio, cuja devolução ao fim da vigência do convênio competia ao seu sucessor, cujo mandato se iniciou em 1/1/2013.
 Conforme extrato obtido no DGI/RPG - Extrato Bancário de Contas Públicas, sistema do Banco do Brasil custeado pelo Tribunal (peça 52) , havia um saldo de R$ 38.495,30 na conta específica do convênio em 28/12/2012, que foi aplicado no Fundo Público Supremo do Banco do Brasil em 17/1/2013, resultando em um saldo de R$ 48.116,73 em 28/6/2016 (peça 52, p. 5) .
 Dessa forma, o valor não comprovado de R$ 19.500,00 permaneceu na conta do convênio, cujo saldo aplicado até 28/12/2012 representava R$ 38.495,30, não sendo sua devolução responsabilidade do Sr. Antônio da Cruz Filgueira Júnior. Como o convênio ainda estava em vigor, com término recaindo na gestão seguinte, a responsabilidade pela devolução era do Sr. Magno Rogério Siqueira Amorim, prefeito na gestão 2013-2016. Dessa forma, acatamos as justificativas apresentadas pelo responsável.
 Afastada a irregularidade atribuída ao responsável, vale esclarecer que o saldo de aplicação financeira, no valor de R$ 48.116,73, foi debitado da conta do convênio em 28/6/2016, tendo como credor o próprio município (peça 52, p. 5) .
 Conforme licitações registradas no item 6, o somatório das contratações dos três sistemas de abastecimento totalizava R$ 315.260,33. Do total de recursos recebidos da Funasa (R$ 240.000,00) , acrescido do valor devido de contrapartida (R$ 12.800,00) , e excluindo-se os pagamentos realizados à empresa Targino Construções e Comércio Ltda. pelas quatro perfurações realizadas em Santa Rita (R$ 75.000,00) , restaria um saldo de recursos a ser utilizado nas construções dos sistemas de Santa Joana e Picos II de apenas R$ 177.800,00 (240.000,00 + 12.800,00 - 75.000,00) .
 Todavia, posteriormente ao ingresso desta TCE no Tribunal, a Funasa atestou a execução de 104,04% das obras em Santa Joana e Picos II, representando uma aplicação financeira de R$ 263.021,15 (peça 46) , quando o município dispunha apenas de R$ 177.800,00 para as obras nesses locais.
 Considerando a diferença de R$ 84.221,15, entre o que foi efetivamente aplicado (R$ 263.021,15) e o disponível (R$ 177.800,00) , presume-se que houve possível complementação de recursos municipais ou de outras fontes na execução das obras. Observe-se que a empresa J.A Construções emitiu duas notas fiscais, de números 46 e 49, uma para cada obra realizada, nos valores de R$ 111.546,33 (peça 4, p. 55) e R$ 128.714,00 (peça 4, p. 75) , respectivamente. 
 Ocorre que da nota fiscal 46, o município pagou apenas um total de R$ 32.500,00 com recursos do convênio, conforme recibos constantes da peça 4, p. 57, 61, 63, 67 e 71, havendo um saldo a receber em favor da empresa de R$ 79.046,33 (peça 4, p. 70) , o que provavelmente tenha sido objeto de pagamento com recursos de outras fontes. Note-se que esse saldo em favor da empresa é próximo à diferença apurada no item anterior, de R$ 84.221,15. 
 Nessas circunstâncias, parece-nos que empreender esforços nesse momento para recuperação do saldo do convênio, inferior à provável complementação realizada pelo município, poderia revelar medida desproporcional e pouco razoável, ante os bons resultados alcançados pelo município, que ainda teria aplicado recursos adicionais na desinfecção desses poços.
 Dessa forma, considerando o pleno alcance dos objetivos relacionados aos poços dos povoados de Santa Joana e Picos II, com demonstração de aplicação de recursos superior ao repassado pela Funasa, é razoável se afastar, excepcionalmente, a cobrança do saldo existente. Entendemos, em princípio, que o retorno desse valor aos cofres municipais em 28/6/2016 deve ser entendido como reposição, ainda que parcialmente, da possível complementação de recursos municipais ou de outras fontes na execução das obras. 
III - Não integralização proporcional da contrapartida
 Mesmo não tendo sido citado por essa irregularidade, afastada pelo relator, conforme item 26 de seu despacho (peça 12, p. 4-5) , informou o responsável que os pagamentos em espécie foram realizados para cobrir parcialmente as notas fiscais 46 e 49 da J.A Construções, conforme cópia das notas fiscais, notas de empenho e recibos constantes dos autos (peça 4, p. 55, 60- 61, 75, 81-82) . 
 Ressaltamos que a regularidade da aplicação da contrapartida já havia sido declarada pela Funasa em 2012 (peça 2, p. 210) , tendo sido novamente reconhecida sua aplicação, no valor de R$ 16.000,00, conforme Parecer Técnico 5/2018 (peça 46) , emitido após o ingresso desta TCE no Tribunal. 
Dessa forma, ainda que tal irregularidade tenha sido afastada pelo relator, em função de o valor ser significativamente inferior ao limite mínimo estipulado no inciso I do art. 6º da IN TCU 71/2012, aproveita-se a ocasião da presente análise, para informar a regularidade da aplicação da contrapartida de responsabilidade do ente municipal. 
Conclusão: procedida a análise das justificativas apresentadas, entendemos que não remanescem as irregularidades para as quais o responsável foi citado, tendo sido demonstrada a execução integral das obras relativas aos povoados de Santa Joana e Picos II. 
Quanto à suposta inexecução total das obras em Santa Rita, os valores foram utilizados para pagamento dos serviços de perfuração de poços em quatro tentativas infrutíferas, que resultaram na desistência de implantação do sistema nessa localidade. Não obstante, nesse caso específico, a não obtenção de êxito nas perfurações não deve configurar dano ao erário, uma vez que a atividade em si representa riscos inerentes de insucesso, sobre os quais não é razoável que resulte em responsabilização do gestor.
Acerca do saldo histórico existente (R$ 19.500,00) , acatamos as justificativas apresentadas e entendemos pelo afastamento de sua cobrança ao município, devendo tal medida ser entendida como compensação pela possível complementação de recursos municipais ou de outras fontes na execução das obras, superior ao referido saldo.
Por fim, o acatamento das alegações de defesa do responsável deve ser aproveitado em benefício das empresas BFX Engenharia Eireli e J.A Construções Comércio e Representações Ltda., conforme previsto no art. 161 do Regimento Interno.
BFX Engenharia Eireli, sucessora da empresa Targino Construções e Comércio Ltda (peça 23) .
Argumentos: a responsável argui prescrição de sua responsabilidade solidária, amparando-se nas disposições contidas, por analogia, no inciso II do art. 6º da IN TCU 71/2012, lembrando que o fato foi apontado nos itens 31, 32 e 81 da instrução inicial e que teria transcorrido o decurso de 13 anos entre os fatos e sua citação.
Relembra o incidente de jurisprudência objeto do Acórdão 1441/2016-TCU-Plenário, no qual se fixou o entendimento que o prazo prescricional é decenal, à luz do art. 205 do Código Civil.
Sustenta a responsável que no decorrer desses 13 anos teria mudado de endereço quatro vezes e descartado documentos com mais de 5 e 10 anos, inviabilizando reunir os elementos necessários de defesa, o que constitui prejuízo irreparável ao seu exercício do contraditório e da ampla defesa. Assim, requer o arquivamento da tomada de contas especial.
Análise: apesar de os argumentos da responsável não se fazer acompanhar por elementos probatórios, entendemos que o transcurso de 13 anos, desde os fatos tidos por irregulares até sua citação, seja razão suficiente para acolher sua preliminar de prejuízo ao contraditório e à ampla defesa. 
Acerca da citação ao Acórdão 1441/2016-TCU-Plenário, esclarecemos que este trata da prescrição da pretensão punitiva, não se confundindo com prescrição do ressarcimento ao erário.
A esse respeito, reafirmamos que o entendimento pacificado no âmbito do TCU é no sentido de que as ações de ressarcimento movidas pelo Estado contra os agentes causadores de danos ao Erário são imprescritíveis, nos termos do art. 37, § 5º, da Constituição Federal, da Súmula TCU 282 e de farta jurisprudência do Tribunal.
Contudo, não se desconhece que o Plenário do Supremo Tribunal Federal, em sessão virtual realizada no dia 17/4/2020, apreciou o Recurso Extraordinário 636.886, vindo a fixar a tese de que 'É prescritível a pretensão de ressarcimento ao Erário fundada em decisão do Tribunal de Contas'.
Em virtude de a questão ainda se encontrar em fase de análise pelo TCU, vem sendo dispensado à matéria a orientação jurisprudencial então predominante, como se deu no Acórdão 6350/2020-TCU-Segunda Câmara, Rel. Min. Aroldo Cedraz, e também no Acórdão 5236/2020-TCU-Primeira Câmara, no qual o Relator, Ministro Benjamin Zymler, assim se manifestou:
'Enfatizo que estou aplicando a jurisprudência atual desta Corte de Contas sobre a matéria, consolidada na Súmula 282, para a prescrição do débito apurado e, no que tange à eventual aplicação de sanções, no incidente de uniformização de jurisprudência apreciado pelo Acórdão 1441/2016-TCU-Plenário, que adotou o prazo geral de prescrição indicado no art. 205 do Código Civil. Não desconheço que recentemente o Supremo Tribunal Federal, no âmbito do RE 636886/AL, fixou o seguinte enunciado para o Tema 899: 'É prescritível a pretensão de ressarcimento ao erário fundada em decisão de Tribunal de Contas'. Não obstante essa respeitável decisão, ainda pairam diversas dúvidas sobre a matéria, pois é possível a conclusão de que a deliberação não tratou da prescrição do processo de controle externo levado a cabo perante o Tribunal de Contas da União, mas sim da prescrição intercorrente ocorrida durante a fase de execução do acórdão condenatório do Tribunal.'  (Grifos do original) .
Conclusão: feitas essas considerações, acata-se a preliminar de prejuízo ao contraditório e à ampla defesa, ressaltando a não configuração de prescrição do ressarcimento ao erário.
Não obstante o acatamento da preliminar, ressaltamos que a análise da defesa apresentada pelo Sr. Antônio da Cruz Filgueira Júnior, importa também no afastamento da irregularidade relativa à inexecução total das obras no povoado de Santa Rita, para a qual a empresa foi citada em solidariedade.
CONCLUSÃO
Em face da análise promovida na seção 'exame técnico', constata-se que os argumentos apresentados pelo Sr. Antônio da Cruz Filgueira Júnior foram suficientes para afastar integralmente as irregularidades a ele atribuídas, devendo ser aproveitados em benefício das empresas BFX Engenharia Eireli e J.A Construções Comércio e Representações Ltda., afastando-se igualmente as irregularidades para as quais foram citadas em solidariedade com ex-gestor.
Dessa forma, as contas do Sr. Antônio da Cruz Filgueira Júnior devem ser julgadas regulares com ressalvas e aquelas relativas às empresas regulares.
INFORMAÇÕES ADICIONAIS
Informa-se que há pedido de sustentação oral formulada pela procuradora do Sr. Antônio da Cruz Filgueira Júnior (peça 41, p. 20) .
PROPOSTA DE ENCAMINHAMENTO
Diante do exposto, submetem-se os autos à consideração superior, propondo-se a adoção das seguintes medidas:
a) 	considerar revel a empresa J.A Construções Comércio e Representações Ltda. (CNPJ 10.341.014/0001-22) , com fundamento no § 3º, art. 12, Lei 8.443, de 16 de julho de 1992;
b)	acatar as alegações de defesa apresentadas pelo Sr. Antônio da Cruz Filgueira Júnior (CPF XXX.917.443-XX) , aproveitando-as em benefício das empresas J.A Construções Comércio e Representações Ltda. (CNPJ 10.341.014/0001-22) e BFX Engenharia Eireli (CNPJ 04.290.167/0001-95) , em razão do disposto no art. 161, do Regimento Interno;
c)	com fundamento nos arts. 1º, inciso I, 16, inciso I, da Lei 8.443/1992 c/c os arts. 17 e 23, inciso I, da mesma Lei, e com arts. 1º, inciso I; 207 e 214, inciso I, do Regimento Interno, julgar regulares as contas das empresas J.A Construções Comércio e Representações Ltda. (CNPJ 10.341.014/0001-22) e BFX Engenharia Eireli (CNPJ 04.290.167/0001-95) , dando-lhes quitação plena;
d)	com fundamento nos arts. 1º, inciso I, 16, inciso II, da Lei 8.443/1992 c/c os arts. 17 e 23, inciso II, da mesma Lei, e com arts. 1º, inciso I; 208 e 214, inciso II, do Regimento Interno, julgar regulares com ressalva as contas do Sr. Antônio da Cruz Filgueira Júnior (CPF XXX.917.443-XX) , Prefeito Municipal de Itapecuru-Mirim/MA nas gestões de 2005 a 2008 e de 2009 a 2012, dando-lhe quitação; e
e)	enviar cópia do Acórdão que vier a ser proferido à Fundação Nacional de Saúde, ao Município de Itapecuru Mirim/MA e aos responsáveis, para ciência, informando-os que a deliberação, acompanhada do Relatório e Voto que a fundamentarem, estará disponível para consulta no endereço www.tcu.gov.br/acordaos, além de esclarecer que, caso requerido, o TCU poderá fornecer sem custos as correspondentes cópias, de forma impressa.".
2.	O Sr. Secretário da SecexTCE manifestou sua concordância com as análises e conclusões contidas na instrução (peça 55) .
3.	O representante do MP/TCU também se posicionou de acordo com as análises e conclusões contidas na instrução (peça 57) .
	É o Relatório.

Benevenuto Marques Serejo Neto, OAB/MA 4022; Renata Cristina Azevedo Coqueiro Portela, OAB/MA 12.257-A.

Procurador Rodrigo Medeiros de Lima.

TOMADA DE CONTAS ESPECIAL. IMPUGNAÇÃO PARCIAL DA EXECUÇÃO FÍSICA DO OBJETO DO CONVÊNIO. CITAÇÃO DOS RESPONSÁVEIS. ALEGAÇÕES DE DEFESA SUFICIENTES PARA AFASTAR O DÉBITO. CONTAS DAS EMPRESAS JULGADAS REGULARES. CONTAS DO GESTOR MUNICIPAL JULGADAS REGULARES, COM RESSALVA.

TOMADA DE CONTAS ESPECIAL (TCE)

Secretaria de Controle Externo de Tomada de Contas Especial (SecexTCE).

Tratam os autos de autos de Tomada de Contas Especial instaurada pela Superintendência Estadual no Maranhão da Fundação Nacional de Saúde (Suest-MA/Funasa) , em desfavor de Antônio da Cruz Filgueira Júnior, Prefeito Municipal de Itapecuru-Mirim/MA nas gestões de 2005 a 2008 e de 2009 a 2012, em razão da impugnação parcial da execução física do objeto do Convênio 2502/2005 - Siafi 55519, firmado entre a Funasa e a Prefeitura Municipal de Itapecuru-Mirim/MA, no valor de R$ 316 mil, que teve por objeto a construção de sistema de abastecimento de água nos povoados de Santana (posteriormente alterado, por razões técnicas, para Santa Joana) , Santa Rita e Picos II, no referido Município (§§ 1º e 2º da instrução, peça 53) .
Foram transferidos ao Município, ao abrigo do convênio, o montante de R$ 240 mil, em duas parcelas de igual valor, em 16/12/2005 e 16/12/2006. A vigência do pacto foi prorrogada, 12 vezes, até 24/06/2013 (§§ 3º a 5º da instrução) .
Antecipo que acolho as análises e conclusões oferecidas pela unidade técnica em sua instrução como razões de decidir. Uma vez que integralmente transcritas para o relatório que precede esta proposta de deliberação, abstenho-me de repeti-las, sem prejuízo dos comentários que faço a seguir.
A prestação de contas parcial da primeira parcela foi apresentada e aprovada com ressalvas (§ 4º da instrução) , mas a prestação de contas da segunda parcela não foi oferecida adequadamente (§ 10º e 11 da instrução) . O Parecer Técnico da Funasa, emitido em 2012, concluiu pela inexecução parcial do convênio, em razão de dois poços terem apresentado contaminação da água e um poço não ter sido concluído em razão da inexistência de água no subsolo (§ 9º da instrução) , o que levou ao cancelamento do saldo remanescente, no  montante de R$ 60 mil, e à instauração da presente tomada de contas especial (§§ 11 e 12 da instrução) .
Uma nova prestação de contas, relativa às duas parcelas, encaminhada pelo Sr. Antônio da Cruz Filgueira Júnior em 19/08/2013, não foi acatada pelo órgão repassador (§§ 13 e 14 da instrução) . Assim, os relatórios do tomador de contas, do controle interno e da Funasa concluíram pela irregularidade das contas, com a imputação de débito equivalente ao montante original repassado na segunda parcela, da ordem de R$ 120 mil, ao responsável, além de outras irregularidades detectadas (§§ 15 a 27 da instrução) ;
Já nesta Corte, a unidade técnica decidiu pela não realização de audiência do responsável, pelas irregularidades não relacionadas ao dano, em razão de transcurso de tempo superior a 10 anos (§ 28 da instrução) , mas procedeu à citação do já referido responsável, em solidariedade com as empresas contratadas, pelo valor original de R$ 161.945,50, correspondentes à inexecução parcial dos três poços e à não comprovação de aplicação de parcela dos recursos (§§ 29 a 41 da instrução) ;
Recebidas e analisadas as alegações de defesa apresentadas pelo responsável, a unidade técnica destacou que:
não há, na TCE, quaisquer indícios de inexecução física de qualquer parcela das obras dos três poços - uma vez que a glosa realizada pela Funasa teve como fundamento a constatação da contaminação da água em dois dos poços e o insucesso na obtenção de água no terceiro poço, pelo que pode-se concluir que as obras civis foram plenamente executadas (§§ 73 e 75 da instrução) ; 
assiste razão ao responsável ao afirmar não ser razoável que a constatação tardia de contaminação de água, apenas em 2012, fundamente a glosa dos serviços, especialmente porque análises realizadas em 2009 atestaram que a água nos poços apresentava os padrões exigidos, tratando-se, portanto, de contaminação posterior do lençol aquífero sem relação com a execução das obras civis objeto do convênio (§ 74 e 76 da instrução) ;
visita técnica posterior, realizada em setembro de 2018, verificou que o Município havia procedido à desinfecção dos dois poços, cujos novos laudos de análise de água atestaram o padrão de potabilidade e a qualidade para consumo humano, o que levou a Funasa a emitir novo despacho concluindo, em relação a esses poços, pela execução integral das obras e pela aprovação, com ressalvas, das prestações de contas (§§ 71 e 77 da instrução) ;
o terceiro poço, tido pela Funasa como não executado, foi perfurado uma primeira vez até a profundidade de 120 metros, tendo sido encontrada água imprópria para consumo, o que levou à  realização de outras três perfurações, todas novamente sem sucesso, resultando na desistência da implantação do poço, fatos esses que não podem ser equiparados à mera inexecução, uma vez que, se a empresa contratada prestou adequadamente os serviços, não se podendo afirmar que a empresa contratada ou o gestor foram responsáveis pelo insucesso da empreitada, provocada por risco geológico característico do tipo de empreendimento, os pagamentos realizados não podem ser tidos por irregulares (§§ 78 a 85 da instrução) ;
relativamente à ausência de comprovação da aplicação e de posterior devolução de um montante de R$ 19.500,00 mantidos na conta do convênio, posteriormente transferidos para o município, considerando que as obras civis de dois poços foram executadas, que os pagamentos relativos ao terceiro poço devem ser tidos por regulares, que o orçamento inicial estabelecia o valor de R$ 316 mil para os três poços, mas que só foram transferidos R$ 240 mil, haveria crédito a favor da prefeitura municipal, mesmo frente a ausência de demonstração da aplicação da contrapartida, pelo que não seria produtivo e razoável  empreender esforços, tanto tempo após, para recuperação de quantia não comprovadamente aplicada e não devolvida, especialmente em razão de seu pequeno valor, da comprovação da execução física integral do objeto, e dos gastos municipais adicionais relacionados à desinfecção dos poços (§§ 88 a 97 da instrução) ; e
essas constatações conduzem ao acatamento das alegações de defesa ofertadas pelo responsável.
Com relação às alegações de defesa apresentadas pela empresa BFX Engenharia Eireli (sucessora da empresa Targino Construções e Comercio Ltda.) , a SecexTCE ponderou que o transcurso de 13 anos sem qualquer chamamento ao processo, uma vez que as empresas contratadas não foram ouvidas na fase interna da TCE, pode efetivamente produzir prejuízo ao contraditório e ampla defesa, o que seria suficiente para que a empresa não fosse responsabilizada por qualquer irregularidade. De qualquer forma, mesmo se desconsiderado o transcurso do tempo, o eventual acatamento das alegações de defesa do gestor municipal  também aproveitaria à empresa, isentando-a de qualquer consequência (§§104; e 108 a 114 da instrução) .
Com fundamento nessas análises e conclusões, a unidade técnica opinou uniformemente por que as razões de justificativas apresentadas pelo gestor municipal sejam acatadas; sejam aproveitadas em favor das empresas; em razão do que sejam afastadas as irregularidades examinadas nos autos, e que sejam julgadas regulares, com ressalvas, as contas do gestor e regulares as das empresas (§§ 115 e 116 da instrução) .
O representante do MP-TCU posicionou-se de acordo com as análises e conclusões apresentadas pela SecexTCE (peça 57) . 
	Ante o exposto, aquiescendo com as análises, conclusões e propostas apresentadas pela unidade técnica, com as quais também concordou o MP/TCU em seu parecer, manifesto-me por que o Tribunal adote o Acórdão que ora submeto à deliberação deste Colegiado.
	
TCU, Sala das Sessões Ministro Luciano Brandão Alves de Souza, em 3 de agosto de 2021.
AUGUSTO SHERMAN CAVALCANTI 
Relator